臺灣高等法院臺南分院刑事判決　　　　　九十三年度上更（二）字第二○五號　Ｇ
　　　上　訴　人
　　　即　被　告　乙　○　○
　　　選任辯護人　楊　丕　銘
右上訴人因妨害自由案件，不服臺灣臺南地方法院八十九年度訴緝字第三六號中華民
國八十九年九月二十一日第一審判決（起訴案號：臺灣臺南地方法院檢察署八十七年
度偵字第一四○九八號），提起上訴，經判決後，由最高法院第二次發回更審，本院
判決如左：
      主      文
原判決撤銷。
乙○○共同以非法方法剝奪人之行動自由，處有期徒刑壹年。
      事      實
一、乙○○與丁○○（另案經本院九十一年度上更字第二四七號以妨害自由罪判處
    有期徒刑二年確定）、戊○○、萬命重、穆祝壽（同上案號共同被告，經本院判
    處有期徒刑各一年六月確定）、黃道良（同上案號共同被告，經本院判處有期徒
    刑一年九月確定）、張家榮（九十年上更字第一三八號以妨害自由罪判處一年
    九月確定）等，因丁○○於八十七年十一月三日下午二、三時許與甲○○及其他
    不詳姓名之人在臺南縣新化鎮大坑里大坑尾一一三號住宅賭博財物，因丁○○當
    時己賭輸約新臺幣（下同）三十餘萬元，而懷疑甲○○詐賭致其輸錢，竟於同月
    四日凌晨零時許（公訴人誤為三日晚十一時許），強拉甲○○之手外出，以強拉
    手段押上其停在外面之自小客車，強載甲○○至其臺南縣新化鎮礁坑里九層嶺六
    一號住處客廳，即指稱甲○○詐賭，應賠償其損失，並從房間叫出其同居人戊○○，又電召黃道良、萬命重、穆祝壽及張家榮、乙○○前來，丁○○等七人即基
    於傷害及妨害自由之犯意聯絡，先由丁○○、黃道良、萬命重、穆祝壽、張家榮
    、乙○○等人共同毆打甲○○後，丁○○即要求甲○○必須拿出三百萬元賠償，
    否則會很淒慘，並令其同居人戊○○燒煮一鍋沙拉油，強迫甲○○將手伸進油鍋
    ，幸油未煮沸，甲○○雙手僅燙紅而已（未成傷）。甲○○被毆打後，丁○○並
    認甲○○非本地人，能由外地至該處詐賭，應是有人引進，迫問得知，係由陳達
    引進，乃於同日凌晨一時許，電話佯請陳達至其住處泡茶。陳達不知其計，應邀
    前往丁○○前開住處後，丁○○即指責其引進甲○○詐賭，並與黃道良等人動手
    毆打陳達，要求其拿一百萬元賠償損害，經還價降為五十萬元，且限定於當日上
    午十時前交付，否則要將其打死。丁○○、黃道良、萬命重、穆祝壽及張家榮、
    乙○○於毆打甲○○、陳達後，又將二人強押至臺南縣左鎮鄉澄山村一二一號乙○○所有之山區工寮，等待並逼迫籌甲○○、陳達交付款項，且對其二人繼續毆
    打，致甲○○受有右背擦傷（八×０‧一×０‧一公分）、左下背瘀血（八×三
    公分）、左手肘瘀血（八×三公分）、左手肱骨踝骨折之傷害；陳達則受有頂部
    頭皮挫擦傷（五×二公分）、右臉挫傷（六×五公分）、左上唇挫瘀傷（二×一
    公分）、左上背挫傷（十一×三公分）、疑腦震盪之傷害（陳達傷害部分未據告
    訴）。此期間丁○○等人並輪流看管甲○○、陳達二人，剝奪其等行動自由。甲○○因遭受毆打且行動受限制，乃將身上之六萬元交與丁○○，丁○○認為不夠
    ，認為應交付十萬元，甲○○乃打電話向友人羅昆山借四萬元，並請羅昆山將錢
    拿至丁○○家。同日上午六時許，羅昆山將錢拿至丁○○家時，丁○○等人已將
    甲○○、陳達從工寮押回丁○○前開住處等候。丁○○取得甲○○交付十萬元後
    ，即讓甲○○先行離去，而陳達則繼續被限制行動自由。陳達不得已乃打電話向
    友人商借一張十五萬元之支票，約定於同日上午九時送到，另陳達又打電話要其
    女兒丙○○籌款三十五萬元，約定於同日上午十時帶至新化鎮礁坑里九層嶺遊樂
    區前交付。陳達電話後又被繼續押至工寮看管。同日上午十時十分許，丁○○與
    戊○○依約前往上述九層嶺遊樂區前取款時，為警當場捕獲。其餘負責看管陳達
    之黃道良、萬命重、穆祝壽及張家榮、乙○○等人聞訊，乃將陳達釋放，並隨即
    逃逸。
二、案經甲○○訴由台南縣警察局新化分局報請臺灣台南地方法院檢察署檢察官偵查
    起訴，及同署檢察官移送併案審理。
      理      由
一、共同被告丁○○、戊○○、黃道良、萬命重、穆祝壽、張家榮等分別經本院均論
    以「共同以非法方法剝奪人之行動自由罪」判決確定，有上揭判決書（九十一年
    上更(一)字第二四七號、九十年上更(一)字第一三八號）附卷足憑，合先敘明。
二、訊據上訴人即被告乙○○矢口否認有傷害及妨害自由之犯行，並辯稱：我係於八
    十七年十一月四日凌晨二時許去台南縣新化鎮礁坑里九層嶺六十一號丁○○住處
    ，是丁○○打電話叫我去，我沒有打甲○○、陳達。雖我有開車一同至台南縣左
    鎮鄉澄山村一二一號之山區工寮後就進去睡覺，我沒有犯意聯絡，亦無參與強押
    甲○○之犯行，更未出手毆打被害人，亦未向被害人為任何強索財物或要求賠償
    之行為，傷害、妨害自由之部份亦與伊無涉云云。
二、惟查：
（一）右揭事實，迭據被害人甲○○、陳達於警訊、偵查、原審及本院前審審理中指
      述綦詳，並經證人羅昆山、丙○○證述無訛，復有廣聖醫院驗傷診斷書及聖壬
      診所出具之診斷證明書各一紙在卷可稽（見警訊卷第二十頁、八十七年度偵字
      第一三０三三號偵查卷第三十七頁）。據被害人甲○○於警訊中指稱：「我於
      昨（三）日由旗山搭計程車至台南縣新化鎮大坑里大坑尾一一三號，當時約下
      午二三時許我在該處與丁○○等約五至六人在以骰子三顆作賭具玩頭九，至約
      隔（四）日零時許，丁○○突然用手強拉我的手並強推我到外面，押上他所有
      之豐田牌灰色的自小客車，車號我不清楚，然後戴我至其住處（經查新化鎮礁
      坑里九層嶺六十一號）進到客廳丁○○即揚稱我詐賭，．．．同時，又叫了原
      本在房間內同居女友出來至廚房煮了一鍋沙拉油，並叫我雙手伸到沙拉油，我
      在其脅迫下伸手下去，還好其女友有點良心，並未將沙拉油煮沸，所以未受傷
      。」、「（問：丁○○有無搜刮你的財物？）答：有，當時他在住處打了電話
      叫約四、五個年輕人進來之後即對我拳打腳踢後，他們分乘兩部車車號不詳之
      自小客車強押我載至左鎮鄉澄山村一二一號山區工寮內，再次毆打我，致我不
      能反抗並要我交付身上所有財物六萬元，丁○○仍不作罷，還強行叫我打電話
      給朋友綽號『水木』電話0000000號，借得新台幣四萬元，再由我轉交
      給丁○○，．．」等語（見同上偵查卷第三十頁反面、三十一頁正面），又據
      其於偵查中指稱：「起先丁○○叫我拿三百萬元，後一直降至十二萬元，他拿
      了八萬元（在玩豆仔時向我借二萬，在他家拿六萬），叫我再拿四萬元，我叫
      羅昆山拿錢來才放我回去，．．」（同上偵查卷第八十九頁正面），及證人羅
      昆山於偵查中證稱：甲○○有於八十七年十一月四日凌晨打電話說要借四萬元
      ，伊問說要拿去何處，他說丁○○家等語（同上偵查卷第九十頁反面），復於
      本院前審為相同之證述（見本院上更(一)卷第四十一頁九十年六月四日訊問筆錄
      ），足見丁○○除有毆傷被害人甲○○外，並以強暴手段剝奪甲○○之自由，
      逼迫其交出十萬元後，始將其釋放。又據被害人陳達於偵查中指稱：「我去丁○○家中泡茶，說他輸錢為何我不知道，就打我，意思是別人去剪賭，要我拿
      一百萬出來，就被幾個人打，．．後來有五、六人分二次將我押至工寮仔，我
      要打電話，他不肯，連上廁所都有人跟著，我後來打電話要我女兒準備三十五
      萬元，說十點一定可以到，我女兒領後，就拿來了」等語（同上偵查卷第四十
      五頁反面），可知丁○○亦係以強暴之手段拘束被害人陳達自由，並向其強索
      五十萬元而不遂，益徵主謀丁○○有與他人共同為上開犯行無訛。
（二）被告乙○○確為當日在場毆傷被害人等之其中一人等情，業經被害人甲○○、
      陳達在警訊以口卡指認，並在原審法院審理時均當庭指認確為被告無訛。且被
      害人陳達並對被告乙○○即為當時開車押伊上工寮之人，嗣丁○○取錢被抓後
      被告有開車將伊載到丁○○家後面的路放伊回家等情指訴綦詳（見原審卷第三
      十九頁），又該工寮乃被告乙○○所有，亦為伊所坦承；況參酌被害人陳達係
      自當日凌晨一時許至十時許，長達九個鐘頭為被告及丁○○等人限制其行動自
      由，與被告相處時間非短，對被告之相貌應不致有誤；再者，被告既聲稱與被
      害人並不認識，則被害人等與素不相識之被告間，應無何仇隙可言，衡情被害
      人等應無無故攀詞誣陷之理，是被害人等之指述應堪採信。又參以被告於原審
      法院訊問時係辯稱：「我回來時有看到陳達、丁○○在喝茶，並討論錢之事，
      沒有看到甲○○、穆祝壽」、「（問：有無看到丁○○、穆祝壽打人？）沒有
      ，但看到陳達嘴紅腫。也沒有看到甲○○」云云（見原審卷第六十四頁、六十
      五頁）；然共犯丁○○於原審訊問時則係陳稱八十七年十一月四日當天係有伊
      與甲○○、陳達、穆祝壽四人在工寮等語（見原審卷第八十七頁），據此可知
      ，被告既曾至工寮且曾聽聞丁○○與陳達之談話內容，並見到陳達嘴部紅腫，
      足徵其案發當日確曾在工寮內逗留無誤，另被告何以與丁○○就有關當時在場
      人為何人之事實為相異之陳述，而供稱伊未見到穆祝壽及甲○○，僅看見陳達
      及丁○○，實係被告故意隱瞞事實真相而刻意避重就輕之詞；繼以被告於原審
      復供稱：「他們何時離開，我不知道，我也不知道他們去哪裡，我經過工寮時
      ，有看到工寮內有丁○○、穆祝壽，但丁○○並沒有看到我」云云，又與其之
      前所供述之情節相左，前後供述反覆，顯見被告所辯委無足採信。雖被告於原
      審另辯稱伊當時人在高雄縣寶來鄉做零工，未在台南云云置辯，惟證人張儉生
      結證稱：伊只記得與被告一起工作三、四月，這段時間並不是都有工作也不是
      每天都與被告在一起，被告伊有時住在工寮，有時住在寶來，伊知道被告在新
      化九層嶺也有家等語（見原審卷第六十三頁）。而被告當庭聽聞證人張儉生之
      上開證詞後，先係供稱伊於八十七年不是每天都有工作，都住在證人的家，但
      沒有回台南縣新化鎮云云。又改口供稱：「我初四（即八十七年十一月四日）
      時有在工寮」云云，是被告前後供述明顯不符，難以採為憑信。
（三）至被告辯稱：伊於當日凌晨二點多才抵現場（八十九年度上訴字第一三七０號
      卷第六十三頁）等語。而甲○○證稱：丁○○將伊手抓到油鍋時，被告不在場
      ，伊從丁○○住處去台南縣左鎮鄉工寮時，才看到被告，伊不記得被告有無打
      伊（同上卷第六十四頁）等情，經查被告乙○○於丁○○家時在場並用腳踢被
      害人胸部，押被害人前往工寮及從工寮載回丁○○家，被告乙○○均有在場等
      情，業據被害人甲○○於案發檢察官八十七年十二月十五日初次偵訊時即指訴
      稱明確（八十七年度偵字第一四○九八號卷第二十六、二十七頁反面），按事
      發當時被害人印象應較為清楚，至於本院八十九年度上訴字第一三七０號審理
      已是八十九年十二月二十八日距離行為時已逾二年有餘，故自以案發當時之指
      訴較可採信；又該工寮乃被告乙○○所有，已為其於本院準備程序中坦承在卷
      ，若其未參與，何以於三更半夜讓丁○○將被害人押至其所有之工寮，丁○○
      等人又何以進入其工寮，足徵被告與丁○○等顯有有犯意之聯絡並有行為之分
      擔無疑，事後所辯無非卸責之詞，不足採信。
（四）綜上所述，丁○○因懷疑被害人甲○○、陳達詐賭，竟與另案共同被告黃道良
      、萬命重、穆祝壽等人濫行毆打被害人二人，將渠等強押至山區工寮後，逼索
      財物，期間並限制二人行動自由長達十小時之久，顯係對甲○○、陳達施以強
      暴手段剝奪渠等之行動自由。而被告乙○○始終在場，並前後參與其事，亦有
      共同犯意之聯絡，足認被告乙○○所辯屬事後卸責之詞，不足採信，其犯行洵
      堪認定。
三、按意圖為自己或第三人不法之所有，以強暴、脅迫等方法，使人不能抗拒而取他
    人之所有物，固應構成強盜罪，如對於該物本有正當取得之權利，除所用之手段
    不法，仍成立其他罪名外，並不構成強盜罪（最高法院二十三年度上字第五二四
    七號判例參照）。又刑法第三百四十六條恐嚇取財罪，則須具有不法所有之意思
    ，二者皆具有目的性，如欠缺不法所有意圖，則不能成立侵害財產法益之犯罪。
    查本件共同被告丁○○等人係因懷疑被害人陳達引進甲○○詐賭，致其輸錢，而
    以強暴之手段向被害人索賠所賭輸之款項，業經被告丁○○自始於警訊、偵查中
    供稱：「．．因陳達曾引賭博郎中至賭場賭害我輸錢，才會打電話叫渠女兒拿參
    拾萬元，來彌補我的損失。」（詳警訊卷第七頁正面）、「我去賭博，一位香蕉
    的（指被害人林順松）賭『壞賭』，我問他何人允許他來，說是陳達，我才打電
    話找陳達，要他過來．．」、「三十一萬三千元是當天輸的，之前又輸了一百多
    萬．．」等語在卷（詳八十八年度偵字第一三０三三號偵查卷第四八頁反面、第
    九四頁正面）。又參酌上述被害人林順松、陳達之供詞，及被告丁○○於向林順
    松取得十萬元後即將其釋放，而向陳達強索之款項五十萬元，均未超過其自認被
    詐賭所輸之金額等情。且被害人甲○○於本案行動自由受限後，於提出被告丁○○所須款項後，即獲自由，其於自由離去後，並未立即報警處埋，顯然與一般無
    因受害情形不同；陳達則順從丁○○請求調度金錢，足徵被告丁○○所辯因發現
    甲○○詐賭，而要求甲○○、陳達賠償其受詐賭之損害，是被告丁○○等人之犯
    罪，並非出於不法所有之意圖甚明，自與懲治盜匪條例第五條第一項第一款之盜
    匪罪之構成要件有間，亦與恐嚇取財之構成要件不符，尚不得以該二罪名相繩。
四、核被告所為係犯刑法第二百七十七條第一項之傷害罪、第三百零二條第一項之剝
    奪他人行動自由罪。公訴人認被告除共犯傷害罪外，另犯懲治盜匪條例第五條第
    一項第一款普通盜匪罪。惟依調查證據所得，尚難認被告等有不法所有之意圖，
    詳如前述，公訴人此部分起訴，容有未洽。被告與丁○○、戊○○、黃道良、萬
    命重、穆祝壽、張家榮等人間有犯意之聯絡及行為之分擔，均屬共同正犯。又被
    告同一時地、以一強暴行為而剝奪被害人林順松、陳達之自由，係一行為而觸犯
    相同之數罪名，應依想像競合犯之例，仍從其一重之剝奪他人行動自由罪處斷。
    又被告所犯傷害與剝奪他人行動自由二罪，有方法結果之牽連關係，應從一重以
    剝奪他人行動自由罪處斷。再刑法第三百零二條之剝奪他人行動自由罪，其中所
    謂非法方法，當然包括強暴脅迫等情事在內，是被告於妨害自由行為繼續中，雖
    對被害人林順松、陳達有強迫交付錢財以賠償之情事，然此舉乃包含於剝奪被害
    人行動自由之同一意念之中，縱該行為已合於刑法第三百零四條強制罪之情形，
    仍應視為剝奪被害人行動自由之部分行為，而不另論罪。
五、原審因予被告論罪科刑，固非無見。惟查被告係因懷疑被害人陳達引進甲○○
    詐賭，致丁○○輸錢，而以暴力之手段向被害人索賠丁○○當天賭輸及以往所輸
    之款項，並非出於不法所有之意圖，應以刑法第三百零二條第一項之剝奪他人行
    動自由罪名論處，已如前述，原判決認此部分係犯懲治盜匪條例第五條第一項第
    一款之普通盜匪罪，尚有未當。又被告案發當時均在現場，並與丁○○、黃道
    良、萬命重、穆祝壽及張家榮、等人將被害人二人強押至臺南縣左鎮鄉澄山村一
    二一號被告乙○○所有之山區工寮，等待並逼迫籌甲○○、陳達交付款項，且對
    其二人繼續毆打，足證被告始終知情並參與傷害及妨害自由之犯行，原判決認被
    告係犯懲治盜匪條例第五條第一項第一款之普通盜匪罪，亦有未洽。被告上訴意
    旨否認犯罪指摘原判決不當，雖無理由，惟原判決既有上開可議之處，應予撤銷
    改判，爰審酌共同被告丁○○為主其事者，被告係聽命行事，及被告犯罪之動機
    、手段、目的、品性、智識程度、犯罪後之態度等一切情狀，量處如主文第二項
    所示之刑，以示懲儆。
六、公訴意旨另以：乙○○與丁○○、戊○○、萬命重、穆祝壽、黃道良共同意圖為
    自己不法之所有，藉詞於甲○○詐賭，向甲○○表示其輸了很多錢，甲○○必須
    拿出新台幣（下同）三百萬元出來賠償，否則會很淒慘，又因丁○○等人懷疑陳
    達引進甲○○詐賭，致丁○○輸錢，向陳達強索一百萬元，因認被告共同另涉懲
    治盜匪條例第五條第一項第一款之普通盜匪罪云云，經查，被告乙○○所辯已如
    前述。查本件共同被告丁○○之行為，本質上係依侵權行為之法律關係向被害人
    行使賠償請求權，雖丁○○請求賠償三百萬元，超過丁○○自認被詐賭所輸之一
    百三十一萬三千元，亦屬請求賠償之方法不當，其所作為，尚與強盜罪之構成要
    件有間。另參酌上述被害人林順松、陳達之供詞，及丁○○於向林順松取得十萬
    元後即將其釋放，而向陳達強索之款項五十萬元，均未超過其自認被詐賭所輸之
    金額等情，足徵本件被告與丁○○等人之犯罪並非出於不法所有之意圖甚明，已
    如前第三項所述，從而自與懲治盜匪條例第五條第一項第一款之盜匪罪之構成要
    件有間，尚不得以該罪名相繩。惟公訴意旨認此部分與前開論罪部分有方法結果
    之裁判上一罪之牽連關係，爰不另為無罪之諭知。
據上論斷，應依刑事訴訟法第三百六十九條第一項前段、第三百六十四條、第二百九
十九條第一項前段、刑法第二十八條、第二百七十七條第一項、第三百零二條第一項
、第五十五條、罰金罰鍰提高標準條例第一條前段，判決如主文。
本案經檢察官羅清溪到庭執行職務。
中    華    民    國      九十三      年      八      月      十七      日
                                  臺灣高等法院臺南分院刑事第三庭
                                      審判長法官  陳    義    仲
                                            法官  楊    子    莊
                                            法官  宋    明    蒼
右正本證明與原本無異。
如不服本判決，應於判決送達後十日內向本院提出上訴狀，其未敘述理由者並應於提
出上訴狀後十日內向本院補提理由書（應附繕本)。
                                      法院書記官  尤    乃    玉
中    華    民    國      九十三      年      八      月      十八      日
刑法第二百七十七條第一項：
傷害人之身體或健康者，處三年以下有期徒刑，拘役或一千元以下罰金。
刑法第三百零二條第一項：
私行拘禁或以其他非法方法，剝奪人之行動自由者，處五年以下有期徒刑，拘役或三
百元以下罰金。
